【裁判字號】    98,交聲,3277
【裁判日期】    981228
【裁判案由】    聲明異議
【裁判全文】
臺灣高雄地方法院交通事件裁定        98年度交聲字第3277號
原處分機關  高雄市政府交通局
異  議  人
即受處分人  甲○○
上列受處分人因違反道路交通管理處罰條例案件，對於高雄市政
府交通98年12月16日所為之處分（原處分案號：高市交裁字第裁
32-BO0000000號），聲明異議，本院裁定如下：
    主  文
原處分撤銷。
甲○○汽車駕駛人，駕駛汽車經測試檢定酒精濃度超過規定標準
，吊扣其小型車普通駕駛執照貳拾肆個月，並施以道路交通安全
講習。
    理  由
一、原處分意旨以：異議人即受處分人甲○○於民國97年6 月11
    日凌晨0 時20分許，飲酒後駕駛車牌號碼4780-JM 號自用一
    般小客車，行經高雄市○○路與建工路口，因汽車駕駛人呼
    氣酒精濃度達每公升0.53毫克，因而肇事致人受傷，為警製
    單舉發，嗣由原處分機關依道路交通管理處罰條例第35條第
    1 項第1 款及第24條第1 項第2 款之規定，裁處異議人罰鍰
    新臺幣（下同）34,500元，吊扣其普通貨車駕駛執照24個月
    ，並施以道安講習等語。
二、異議意旨略以：異議人上開違規行為，業經臺灣高雄地方法
    院檢察署檢察官以97年度偵字第26087 號予以緩起訴處分確
    定，異議人已履行緩起訴處分向國庫支付40,000元，原處分
    機關仍為裁罰，請求撤銷原處分，依法聲明異議等語。
三、經查：
（一）本件異議人酒後駕車因僅有一個交通違規行為，有關處罰
      效果之罰鍰、吊扣駕駛執照、施以道路交通安全講習，與
      該交通違規行為是否存在，均無從分離。法院審理時應先
      確定異議人是否確有交通違規行為存在，再決定原處分機
      關所適用之法律有無錯誤。異議人如已對於原處分之一部
      分聲明異議，法院即應就與違規行為無從分離之罰鍰、吊
      扣駕駛執照、道路交通安全講習等全部處罰效果，併予審
      理，合先敘明。
（二）關於罰鍰部分
    1.按汽車駕駛人，駕駛汽車經測試檢定酒精濃度超過規定標
      準者，處15,000元以上60,000元以下罰鍰，並當場移置保
      管該汽車及吊扣其駕駛執照1 年；因而肇事致人受傷者，
      並吊扣其駕駛執照2 年；致人重傷或死亡者，吊銷其駕駛
      執照，並不得再考領，道路交通管理處罰條例第35條第1
      項第1 款定有明文。次按一行為同時觸犯刑事法律及違反
      行政法上義務規定者，依刑事法律處罰之。但其行為應處
      以其他種類行政罰或得沒入之物而未經法院宣告沒收者，
      亦得裁處之。前項行為如經不起訴處分或為無罪、免訴、
      不受理、不付審理之裁判確定者，得依違反行政法上之義
      務規定裁處之；違反行政法上義務而受罰鍰、沒入或其他
      種類行政罰之處罰時，適用本法。但其他法律有特別規定
      者，從其規定，行政罰法第26條、第1 條分別定有明文。
      而上開道路交通管理處罰條例第35條第1 項第1 款規定，
      係對行為人違反行政法上義務規定之裁處，且該條例關於
      一行為同時觸犯刑事法律及違反行政法上義務規定者，並
      無特別規定，故若汽車駕駛人酒後駕車之行為，經測試檢
      定酒精濃度超過規定標準，而同時涉有刑法第185 條之3
      公共危險罪嫌時，道路交通管理處罰機關除有行政罰法第
      26條第1 項但書得處以其他種類行政罰者之情形，方得裁
      處其他種類行政罰外，關於罰鍰部分，即應依上開行政罰
      法第26條及道路交通管理處罰條例第10條規定移送該管地
      方法院檢察署處理，不得逕依道路交通管理處罰條例第35
      條第1 項第1 款規定，裁處行為人罰鍰之行政罰。
    2.次按被告所犯為死刑、無期徒刑或最輕本刑3 年以上有期
      徒刑以外之罪，檢察官參酌刑法第57條所列事項及公共利
      益之維護，認以緩起訴為適當者，得定1 年以上3 年以下
      之緩起訴期間為緩起訴處分，其期間自緩起訴處分確定之
      日起算，刑事訴訟法第253 條之1 第1 項定有明文。而行
      政罰法第26條已明揭一事不二罰之原則，即應受行政罰之
      行為如經不起訴處分或為無罪、免訴、不受理、不付審理
      之裁判確定者，始得依違反行政法上義務規定裁處之。而
      上開法條規定並未包括緩起訴處分在內，惟緩起訴處分就
      其使被告免於刑事訴追之效果而言，雖與不起訴處分相同
      ，然緩起訴處分另須於一定期間內遵守或履行刑事訴訟法
      第253 條之2 各款所規定之事項，該須遵守或履行之義務
      ，雖需經受處分之被告同意，與刑罰純屬國家刑罰權單方
      之規訓不同，然若有刑事訴訟法第253 條之3 第1 項各款
      情形，檢察官仍得依職權或依告訴人之聲請，將緩起訴處
      分撤銷，故緩起訴處分之性質顯與不起訴處分不完全相同
      ，而仍有處罰之實質。緩起訴之被告依檢察官緩起訴處分
      命令，向國庫支付金錢，係履行檢察官為緩起訴處分命令
      ，性質上自屬於處分金，與罰金均屬向特定之對象繳納具
      有處罰性質之金錢，與罰金為相類之處罰。本於對受處分
      人不利益之規定不得任意擴張解釋之原則，自不得類推適
      用，是受行政罰之行為經緩起訴處分，除有符合行政罰法
      第26 條 第1 項但書之情形外，即不得依違反行政法上之
      義務規定裁處之。
    3.查異議人於97年6 月11日凌晨0 時20分許，飲酒後駕駛車
      牌號碼4780-JM 號自用一般小客車，行經高雄市○○路與
      建工路口，因汽車駕駛人呼氣酒精濃度達每公升0.53毫克
      ，因而肇事致人受傷，經臺灣高雄地方法院檢察署檢察官
      以97年度偵字第26087 號為緩起訴處分，並命異議人向國
      庫支付40,000元，異議人已繳交緩起訴處分金，緩起訴期
      間為1 年（97年11月26日至98年11月25日），緩起訴期間
      已屆滿而未經撤銷等情，此有上開緩起訴處分書、緩起訴
      處分金收據影本及異議人之臺灣高等法院被告前案紀錄表
      在卷足憑（見本院卷第4 至6 、13頁）。異議人以一酒後
      駕車之行為，同時觸犯刑事法律及違反行政法上義務，經
      檢察官依刑事法律為緩起訴處分，異議人並依據該緩起訴
      處分向國庫支付40,000元，該捐款之性質與罰金相類，即
      無由再依違反行政法上義務之規定處罰之。是原處分機關
      就異議人同一酒後駕車之行為，再予裁處罰鍰34,500元，
      即有違反一事不二罰之原則，尚有未洽。
（三）關於吊扣普通貨車駕駛執照24個月部分
    1.按汽車駕駛人飲用酒類後其吐氣所含酒精濃度超過每公升
      0.25毫克者，不得駕車，道路交通安全規則第114 條第2
      款定有明文。按汽車駕駛人，駕駛汽車經測試檢定酒精濃
      度超過規定標準者，處15,000元以上60,000元以下罰鍰，
      並當場移置保管該汽車及吊扣其駕駛執照1 年；因而肇事
      致人受傷者，並吊扣其駕駛執照2 年；致人重傷或死亡者
      ，吊銷其駕駛執照，並不得再考領，道路交通管理處罰條
      例第35條第1項第1 款定有明文。
    2.次按汽車駕駛人，因違反本條例及道路交通安全規則之規
      定，受吊銷駕駛執照處分時，吊銷其持有各級車類之駕駛
      執照，道路交通管理處罰條例第68條定有明文。此規定係
      於94 年12 月14日修正公布，並於95年3 月1 日施行，而
      修正前之道路交通管理處罰條例第68條則係規定「汽車駕
      駛人，因違反本條例及道路交通安全規則之規定，受吊扣
      或吊銷駕駛執照處分時，吊扣或吊銷其持有各級車類之駕
      駛執照」，觀其修法意旨，係以「原條文將違規駕駛人所
      持有之各級車類駕駛執照一併吊扣或吊銷，失之過酷，影
      響人民工作及生活甚鉅」為由，而刪除吊扣駕駛人駕駛執
      照時，應吊扣駕駛人持有各級車類駕駛執照之規定，是依
      現行道路交通管理處罰條例，已無得吊扣駕駛人所持有他
      級駕駛執照之依據存在，從而，於為吊扣駕駛人駕駛執照
      之處分時，自僅得吊扣駕駛人違規時所駕駛該級車類之駕
      駛執照，以限制其繼續駕駛該級車類行駛道路之權利，若
      駕駛人並無該級車類之駕駛執照，即無從執行吊扣駕駛執
      照之處分，而僅係應否依道路交通管理處罰條例第22條第
      1 項規定處罰駕駛人之問題。
    3.查異議人領有較高級之普通貨車駕駛執照，未領有小型車
      駕駛執照乙節，此有公路監理電子閘門證號查詢汽車駕駛
      人資料在卷足憑（見本院卷第11頁）。而本件異議人既係
      駕駛自用一般小客車違反道路交通管理處罰條例第35條第
      1 項第1 款之規定，依前揭說明，僅能吊扣其小型車駕駛
      執照24個月，並無得吊扣異議人持有他級駕駛執照之依據
      ，原處分機關以異議人有上開違規行為，裁處吊扣異議人
      之普通貨車駕駛執照，已難謂係適法之處分。又上開處置
      方式，雖可能產生無照駕駛之駕駛人，反而較有照駕駛之
      駕駛人，得受有無需受吊扣駕駛執照處罰利益之疑慮，然
      本院審酌「行政行為，採取之方法所造成之損害不得與欲
      達成目的之利益顯失均衡」，乃為行政程序法第7 條第3
      款所明定，而若於上開情形下吊扣駕駛人各級車類之駕駛
      執照，雖可達成完全杜絕駕駛人繼續酒醉駕車之目的，惟
      亦同時造成剝奪駕駛人駕駛各級車類車輛之結果，而如此
      所造成之損害，已與欲達成目的之利益顯失均衡，且與前
      揭道路交通管理處罰條例第68條之修法意旨不相符合，有
      違法律保留原則，於法未合。
（四）關於裁處施以道路交通安全講習部分
      原處分施以道安講習部分，係預防將來再犯危險之管制罰
      ，而有別於前揭針對已發生違規事實科處罰鍰之行政秩序
      罰，屬行政罰法第26條第1 項但書所稱之其他種類行政罰
      ，原處分機關雖不得就該同一違規事實再處以罰鍰，然仍
      得裁處罰鍰以外之行政罰，是原處分機關依道路交通管理
      處罰條例第35條第1 項第1 款、24條第1 項第2 款規定施
      以道路交通安全講習，自無不合。
四、綜上，原處分機關裁處異議人罰鍰34,500之行政罰，尚有未
    洽，又原處分機關裁處異議人吊扣普通貨車駕駛執照24 個
    月，亦有未合，依法應僅得吊扣其小型車駕駛執照24個月（
    至於利用電腦資料處理或於小型車駕駛執照上註記之方式，
    由主管機關執行處置），另原處分機關裁處施以道路交通安
    全講習部分，於法並無不合，惟原處分既有上述瑕疵，自無
    可維持，應由本院將原處分撤銷，並依道路交通管理處罰條
    例第35條第1 項第1 款、第24條第1 項第2 款之規定，自為
    裁定如主文第2 項所示。
五、據上論斷，應依道路交通案件處理辦法第20條前段，裁定如
    主文。
中    華    民    國    98    年    12    月    28    日
                    交通法庭  法  官  林依蓉
以上正本證明與原本無異。
如不服本裁定，應於收受送達後5 日內向本院提出抗告狀。
中    華    民    國    98    年    12    月    28    日
                              書記官  邱靜銘


司法院資訊處製作；財團法人民間司法改革基金會備份。
